智慧財產及商業法院民事判決  
111年度民著上易字第5號
上  訴  人  三千世界實業股份有限公司
法定代理人  蕭淽涵                                  
訴訟代理人  洪可馨律師   
被 上訴 人  張雅婷即錦興禮儀社
訴訟代理人  張晏晟律師
            簡佑君律師
上列當事人間侵害著作權有關財產權爭議事件，上訴人對於中華
民國110年12月30日臺灣新北地方法院110年度智字第2號第一審
判決提起上訴，本院於111年8月11日言詞辯論終結，判決如下：
    主  文
一、上訴駁回。
二、第二審訴訟費用由上訴人負擔。
    事實及理由
一、上訴人主張：上訴人以眾多道家經典為本，從中選擇出適合
    之概念，於民國107年間以公司名義委託訴外人訟雅有限公
    司（下稱訟雅公司）就所發想及節錄編排之天地水庫、天地
    水錢及壽金商品進行電腦製圖，所編排之圖像挑選、經典節
    錄文字及擺放位置均與坊間商品不同，表現出思想上或感情
    上之獨特性及個性，屬著作權法第7條保護之編輯著作（上
    訴人商品圖案如附件一所示，下稱系爭著作）。兩造於同年
    12月間協商加盟期間，上訴人將所有商品樣版、網版交付被
    上訴人，協商加盟破局後，於108年3月12日要求被上訴人停
    止所有銷售及生產。被上訴人接觸系爭著作後未經同意或授
    權，竟於108年8月間以「錦興手工環保金紙」商號招牌販售
    與系爭著作極為相似之商品（被上訴人商品圖案如附件一所
    示），顯係故意抄襲系爭著作精華及重要核心部分，侵害上
    訴人之著作財產權，縱認上訴人無著作權，被上訴人以違反
    商業倫理之抄襲行為侵害上訴人利益，爰依著作權法第88條
    第1項、民法第184條第1項前段、後段規定請求損害賠償。
    又因系爭著作商品與他樣商品綑綁出售，難以估算損害，故
    依著作權法第88條第3項規定請求酌定賠償額新臺幣（下同
    ）60萬元等情。
二、被上訴人答辯：被上訴人因上訴人製作之金紙品質良好，於
    試行加盟其金紙印刷事業過程中，曾取得網版印製金紙，然
    成品已全數由上訴人取走，並未給付被上訴人代工印刷金紙
    之材料及勞務費用，因加盟條件無共識即未曾再行印刷。後
    因考量重大經濟壓力，已購置之金紙印刷機台不宜閒置，遂
    委請具有與神明溝通及通靈繪圖能力之訴外人康○○請示神明
    祈求指點，融合被上訴人於網路搜尋所得相關資訊及其創意
    ，設計出現行販售之各類金紙圖樣。「天庫」、「地庫」、
    「水庫」及「天錢」、「地錢」、「水錢」為民間補財庫之
    習俗用語，一般坊間販售之金紙，通常即有以此名稱搭配龍
    鳳、古銅錢等吉祥圖案及吉祥標語加以排列組合，上訴人商
    品圖案僅是機械式之擇取素材，未見個人之風格、特色或美
    感，非屬編輯著作，遑論金紙文化與民俗傳統有密切關聯性
    ，表達方式有限，依照思想與表達合併原則，非著作權法保
    護之標的。縱認受著作權法保障，系爭著作既為訟雅公司進
    行編排，上訴人應舉證其為著作權人。本件兩造使用之商品
    圖案明顯不同，僅係部分民俗傳統概念與上訴人商品雷同或
    近似，未達實質近似程度，殊無判斷有無接觸系爭著作必要
    ，上訴人所提違反著作權法之刑事告訴部分，業經檢察官為
    不起訴處分確定在案，上訴人請求損害賠償顯無理由等語。
三、原審判決上訴人敗訴，上訴人不服提起上訴，聲明：㈠原判
    決廢棄。㈡被上訴人應給付上訴人60萬元，及自起訴狀繕本
    送達翌日起至清償日止，按週年利率百分之5計算之利息。
    被上訴人答辯聲明：上訴駁回。
四、本件爭點（本院卷第174頁）：
　　上訴人依著作權法第88條第1、3項及民法第184條第1項前段
    、後段規定，請求被上訴人賠償損害有無理由？如有理由，
    金額若干為適當？
五、本院得心證理由：　　　
　㈠上訴人主張附件一所示上訴人商品圖案委由訟雅公司編排製
    圖，兩造於107年12月間曾洽談加盟事宜，由上訴人提供其
    商品樣版及網版，被上訴人曾接觸上訴人商品圖案，加盟破
    局後，被上訴人以「錦興手工環保金紙」商號招牌販售之金
    紙商品上有附件一所示被上訴人商品圖案等情，被上訴人不
    爭執，並有甲證2、甲證3、甲證4、甲證5在卷可稽。而被上
    訴人辯稱上訴人就本件提起違反著作權法之刑事告訴，業經
    臺灣新北地方檢察署以109年度偵字第28075號為不起訴處分
    ，並經臺灣高等檢察署智慧財產檢查分署以109年度上聲議
    字第419號駁回再議處分確定在案乙情，有前揭處分書在卷
    可參（本院卷第111至125頁），上訴人不爭執，並經本院調
    卷核閱屬實，均堪採信為真。
　㈡上訴人主張其選取道家經典資料發想及節錄編排之天地水庫
    、天地水錢及壽金商品圖案為其所有之編輯著作，被上訴人
    販售如附件一所示金紙商品圖案抄襲上訴人商品圖案，侵害
    上訴人之著作財產權，符合著作權法第88條第1項及民法第1
    84條第1項前段規定侵權行為損害賠償之要件，縱認上訴人
    商品圖案無著作權，被上訴人以違反商業倫理之抄襲行為侵
    害上訴人利益，亦符合民法第184條第1項後段規定等情，為
    被上訴人否認，並以前揭情詞置辯。經查：
　⒈上訴人商品圖案屬於著作權法保護之美術著作：
　⑴著作權法第3條第1項第1款規定：著作指屬於文學、科學、藝
    術或其他學術範圍之創作。故除屬於著作權法第9條所列之
    外，凡具有原創性，能具體以文字、語言、形像或其他媒介
    物加以表現而屬於文學、科學、藝術或其他學術範圍之人類
    精神力參與的創作，均係受著作權法所保護之著作。又所謂
    美術著作，包括繪畫、版畫、漫畫、連環圖（卡通）、素描
    、法書（書法）、字型繪畫、雕塑、美術工藝品及其他之美
    術著作；而著作權法第7條所定編輯著作，依其性質歸類至
    前項各款著作（著作權法第5條第1項各款著作內容例示第2
    點第4款、第3點）。
　⑵本件附件一所示上訴人商品圖案，依甲證1、甲證9所示創作
    理念及說明，係參考「太上老君說五斗金章受生經」、「靈
    寶天尊說祿庫受生經」、「佛說壽生經」等道家典籍內容，
    擷取河圖、洛書、八卦之圖騰，搭配常見之消災解厄、增福
    添壽之文字，以及傳統金紙常見表示祥瑞、福氣之龍、鳳、
    葫蘆等紋飾圖案，設計出天地水庫錢及壽金之圖案，已透過
    金紙商品相關民俗傳統概念及圖文元素之排布編輯，展現創
    作人之創作思想、感情及美感，足以表現其個性及獨特性，
    且上訴人商品圖案並無著作權法第9條規範不得作為著作標
    的之情形，自屬受著作權法保護之著作，上訴人主張為編輯
    著作，參酌前揭說明，當依其性質歸類為美術著作。另被上
    訴人所舉乙證3市面販售金紙圖樣之表現形式及予人之視覺
    感受均不同於系爭著作，尚難據為不利上訴人之認定。
  ⒉被上訴人商品圖案與系爭著作予人之整體觀感尚未達實質近
    似程度：
　⑴法院於認定有無侵害著作權之事實時，應審酌一切相關情狀
    ，就認定著作權侵害的兩個要件，即所謂接觸及實質相似為
    審慎調查，其中實質相似不僅指量之相似，亦兼指質之相似
    。在判斷圖形、攝影、美術、視聽等具有藝術性或美感性之
    著作是否抄襲時，如使用與文字著作相同之分析解構方法為
    細節比對，往往有其困難度或可能失其公平，因此在為質之
    考量時，尤應特加注意著作間之「整體觀念與感覺」。而在
    量的考量上，主要應考量構圖、整體外觀、主要特徵、顏色
    、景物配置、造型、意境之呈現、角度、形態、構圖元素、
    以及圖畫中與文字的關係，以一般理性閱聽大眾之反應或印
    象為判定標準（最高法院103年度台上字第1544號民事判決
    意旨參照）。
　⑵被上訴人辯稱其係委請訴外人康○○融合其於網路搜尋所得資
    訊及創意設計商品圖案乙情，有臺灣高等檢察署智慧財產檢
    察分署公務電話紀錄及訴外人康○○提出載明被上訴人請其幫
    忙畫天、地、水錢和天、地、水庫、壽金等圖案之字據在卷
    可稽（該署109年度上聲議字第419號卷第20至22頁）。又「
    天庫」、「地庫」、「水庫」及「天錢」、「地錢」、「水
    錢」為民間補財庫之習俗用語，代表先補庫後補錢方能留住
    財產之意，而「天、地、水」錢更分別有代表補足「天財」
    、「正財」與「偏財」之意，「壽金」則為常見金紙之一種
    等情，亦有被上訴人提出之乙證1至3可資參佐。再觀諸附件
    一被上訴人商品圖案均係金紙商品可見吉祥標語文字，搭配
    一般常見龍鳳、古銅錢、八卦圖、葫蘆、如意等吉祥圖樣之
    排列組合，其中：①「天庫」部分：於商品圖案上方及右龍
    左鳳形圖樣較上訴人之雙龍圖樣細緻，且中間下方另有如意
    圖樣、「叩答恩光」字樣；②「天錢」部分：圖案主要部分
    即中間位置之八卦圖樣係陽刻圓形設計並有「卍」符號，上
    訴人之圖案則是陰刻線條，中心方框內為「錢」字；③「地
    庫」部分：葫蘆外形下方係如意圖樣、上方兩側另有象形文
    字、中間上方則為蝙蝠及銅錢圖樣，上訴人之圖案下方為鼎
    ，葫蘆外有鳳形圖樣；④「地錢」部分：圖案主要部分即中
    間位置之八卦圖樣係陽刻圓形設計並有「卍」符號，上訴人
    之圖案則是陰刻線條，中心方框內為「錢」字；⑤「水庫」
    部分：上方及兩側右龍左鳳形圖樣較上訴人之雙鳳圖樣細緻
    ，且中間下方另有如意圖樣，上訴人之圖樣下方則為鼎；⑥
    「水錢」部分：圖案主要部分即中間右陽左陰之圓形太極圖
    外緣尚有八卦陣圖樣，上訴人之圖樣則是右陰左陽之太極圖
    中有八卦陣圖樣；⑦「壽金」部分：以如意圖樣排列成四方
    形之框，四方形之角落另有類似雲朵圖樣等圖案設計，上訴
    人之圖案外框為雙龍及雙鳳點綴，此有甲證5商品比較表之
    二者圖案可資參照（原審卷一第37至50頁），二者圖樣主要
    部分所表達之形式概念及圖樣內容顯有分別，此由甲證6兩
    造商品圖案重疊圖形比較照片，亦可看出二者商品圖樣確有
    諸多不同之處，二者予人整體觀念與感覺尚未達實質近似程
    度。
　⑶上訴人雖主張被上訴人商品圖案之「天庫」外圍以龍為基底
    、「地庫」以葫蘆為基底、「水庫」外圍以龍鳳為基底之概
    念；「天、地、水」錢之呈現、印製字句及八卦陣排列方式
    ；「壽金」祿、壽、福之排列及字型均與系爭著作相同，由
    甲證6重疊圖形比較二者圖樣標示文字位置、圖飾與文字間
    隔等幾乎完全一致，二者相似程度極高云云，然二者商品圖
    樣主要部分所表達之形式概念及圖樣內容顯有分別，確有諸
    多不同之處，予人整體觀念與感覺尚未達實質近似程度，已
    如上述，二者商品圖樣縱有上訴人所指前揭相似之處，然本
    件兩造商品圖案所示圖文，多為一般民俗習見消災解厄、增
    福添壽或象徵祥瑞、財氣之文字、圖騰及紋飾圖樣，且均使
    用於格式形狀及印製圖案位置大同小異之傳統金紙上，實難
    僅因兩造就天、地、水庫錢及壽金之相同金紙商品，使用民
    間習俗表徵消災、祈福、添財等概念之圖文元素及其所在金
    紙位置有些許相似，遽為二者已達實質近似程度之判斷。
　㈢基上，上訴人商品圖案屬於著作權法保護之美術著作。被上
    訴人雖因與上訴人協商加盟金紙印刷事業而接觸系爭著作，
    然被上訴人商品圖案係由訴外人康○○設計繪圖，被上訴人商
    品圖案與系爭著作予人之整體觀感亦未達實質近似程度，上
    訴人以被上訴人商品圖案抄襲系爭著作為由，依前揭規定請
    求侵害著作財產權或其利益之損害賠償，即非有據。上訴人
    聲請傳訊證人康○○用以佐證被上訴人侵害上訴人系爭著作之
    事實（本院卷第141頁），然依前述，被上訴人商品圖案並
    未侵害系爭著作，本院認無傳訊必要，附此敘明。
六、綜上所述，上訴人主張被上訴人商品圖案抄襲侵害系爭著作
    之著作財產權等情不可採，上訴人依著作權法第88條第1、3
    項及民法第184條第1項規定，請求被上訴人給付60萬元及其
    法定遲延利息為無理由，不應准許，其假執行之聲請亦失所
    附麗，應併予駁回。原審為上訴人敗訴之判決及駁回其假執
    行之聲請，並無不合。上訴意旨指摘原判決不當，求予廢棄
    改判，為無理由，應予駁回。
七、本件事證已臻明確，兩造其餘之主張及攻擊防禦方法，經本
    院審酌後認對判決結果不生影響，爰不逐一論列，附此敘明
    。
八、據上論結，本件上訴為無理由，依智慧財產案件審理法第1
    條，民事訴訟法第449條第1項、第78條，判決如主文。
中　　華　　民　　國　　111 　年　　8 　　月　　31　　日
                          智慧財產第一庭
                            審判長法  官　李維心
　　　　　　　　　　　　　　　　　法  官　蔡如琪
　　　　　　　　　　　　　　　　　法  官　陳端宜
以上正本係照原本作成。
本件不得上訴。 
中　　華　　民　　國　　111 　年　　8 　　月　　31　　日
　　　　　　　　　　　　　        書記官　吳祉瑩